臺灣臺南地方法院新市簡易庭民事判決
109年度新簡字第456號
原      告  凱基商業銀行股份有限公司


法定代理人  魏寶生  
訴訟代理人  楊東憲  
被      告  洪林滿  

            洪崧祐  

            洪鈴琪  

被  代位人  洪翎耕  

上列當事人間109年度新簡字第456號代位分割遺產事件，於中華
民國109年11月4日言詞辯論終結，本院判決如下：
    主  文：
被代位人洪翎耕及被告公同共有如附表一所示之遺產應予分割，
並由被代位人與被告按附表二所示之應繼分比例分別共有。
訴訟費用新臺幣壹仟元，由兩造按附表二所示之比例分擔。
    事實及理由
壹、程序方面：
　按請求分割遺產之訴，訴訟標的對於全體繼承人必須合一確
    定，屬固有必要共同訴訟，原應由同意分割之繼承人起訴，
    並以反對分割之其他繼承人全體為共同被告，當事人適格始
    無欠缺；惟債權人基於民法第242條規定，代位請求分割遺
    產，係代位債務人行使其權利，自無再以被代位人（即債務
    人）為共同被告之餘地。是以，原告以債權人之地位，代位
    其債務人洪翎耕提起本件分割遺產訴訟，其僅列洪翎耕以外
    之繼承人為被告，並無當事人不適格之情事，合先敘明。
  被告經合法通知，無正當理由，未於言詞辯論期日到場，核
    無民事訴訟法第386 條各款所列情形，爰依原告之聲請，由
    其一造辯論而為判決。
貳、實體方面：
  原告起訴主張：
　　原告係被代位人洪翎耕之債權人，對洪翎耕有新臺幣（下同
    ）445,031元及利息未清償。被告為親屬，於民國105年12月
    9日與洪翎耕共同繼承被繼承人洪慶鴻如附表一所示之遺產
    （下稱系爭遺產），就系爭遺產保持公同共有狀態，迄今無
    法達成分割系爭遺產之協議，且系爭遺產並無不能分割之情
    形，洪翎耕怠於行使遺產分割之權利，原告為保全債權，爰
    依民法第242條、第842條第2項、第1148條之規定，本於債
    權人之地位代位債務人洪翎耕提起分割遺產之訴等語。並聲
    明：被代位人洪翎耕及被告公同共有如附表一所示之遺產應
    予分割，並由被代位人與被告按附表二所示之應繼分比例分
    別共有。
被告未於言詞辯論期日到庭，亦未提出書狀為任何陳述或答辯
    。惟曾於調解期日到庭表示同意原告之分割協議。
三、本院得心證之理由：
㈠經查：原告係被代位人洪翎耕之債權人，對洪翎耕有445,031 
  元及利息未清償，經原告取得本院93年度司執字第28749號債
  權憑證在案。被告為親屬，於民國105年12月9日與洪翎耕共同
  繼承被繼承人洪慶鴻如附表一所示之遺產，就系爭遺產㈡保持
  公同共有狀態，迄今無法達成分割系爭遺產之協議，且系爭遺
  產並無不能分割之情形，洪翎耕怠於行使遺產分割之權利，原
  告為保全債權，爰依民法第242條、第842條第2項、第1148條
  之規定，本於債權人之地位代位債務人洪翎耕提起分割遺產之
  訴等情，有原告提出之本院93年度司執字第28749號債權憑證
  及繼續執行紀錄表、洪翎耕之全國財產稅總歸戶財產查詢清
　單、土地及建物登記謄本、異動索引、被告等與被代位人之戶
  籍謄本等資料在卷可稽（本院卷第21-41)，復經本院依職權
　向臺南市新化地政事務所調取系爭房地辦理繼承登記相關資料
   核閱無訛（本院卷第71-101頁），而被告等對此並未爭執，
  依上開調查證據之結果，此部分事實應堪認定。按繼承人有數
  人
  時，在分割遺產前，各繼承人對於遺產全部為公同共有；繼承
  人得隨時請求分割遺產。但法律另有規定或契約另有訂定者，
  不在此限，民法第1151條、第1164條分別定有明文。又債務人
  怠於行使其權利時，債權人因保全債權，得以自己之名義，行
  使其權利，同法第242條前段亦有明文。債權人得予代位債務 
   人行使之權利，並非僅以請求權為限，凡非專屬於債務人本
身
  之權利，均得為之。此項代位權行使之範圍，就同法第243條 
  但書規定旨趣推之，並不以保存行為為限，凡以權利之保存或
  實行為目的之一切審判上或審判外之行為，諸如假扣押、假處
  分、聲請強制執行、實行擔保債權、催告、提起訴訟等，債權
  人皆得代位行使。又查：
㈡原告之債務人即被代位人洪翎耕係被繼承人洪慶鴻之繼承人，
  糸爭遺產為被繼承人洪慶鴻之遺產，被代位人洪翎耕得隨時請
  求分割遺產，以供清償積欠原告之債務，惟怠於洪翎耕行使其
  遺產分割請求權，致原告之債權無法實現，原告為實現對洪翎
  耕之債權，代位洪翎耕行使遺產分割請求權，請求分割系爭遺
  產，即屬有據，應予准許 。
㈢再者，共有物之分割，依共有人協議之方法行之。分割之方法
  不能協議決定，或於協議決定後因消滅時效完成經共有人拒絕
  履行者，法院得因任何共有人之請求，命為下列之分配：一、
  以原物分配於各共有人。但各共有人均受原物之分配顯有困難
  者，得將原物分配於部分共有人。二、原物分配顯有困難時，
  得變賣共有物，以價金分配於各共有人；或以原物之一部分分
  配於各共有人，他部分變賣，以價金分配於各共有人。此於公
  同共有準用之，民法第824條第1、2項、第830條第2項分別定
  有明文。而分割之方法，固可由法院自由裁量，不受共有人主
  張之拘束，但仍應斟酌當事人之聲明，共有物之性質、經濟效
  用及全體共有人利益等，公平裁量。如附表一編號1所示之土
  地，若強行將該部分原物分割而為被告等與被代位人分別共 
  有，是本院認如附表一編號1所示土地應以原物分割，分配於 
  共有人，並無困難，以原物分割，由被告等與被代位人洪翎耕
  按如附表二所示之應繼分比例分別共有，應符合各共有人之利
  益。
㈣綜上所述，原告本於代位債務人即被代位人洪翎耕之法律關 
  係，請求行使分割被繼承人所遺之系爭遺產，就附表一編號1
  所示之土地為由被告等與被代位人洪翎耕按如附表二所示之應
  繼分比例分別共有，為有理由，應予准許。
四、本件事證已臻明確，兩造其餘主張陳述及所提之證據，經審
    酌後於本件判決結果無影響，爰不逐一論述，附此敘明。
五、按因共有物分割、經界或其他性質上類似事件涉訟，由敗訴
    當事人負擔訴訟費用顯失公平者，法院得酌量情形，命勝訴
    之當事人負擔其一部；又法院為終局判決時，應依職權為訴
    訟費用之裁判，民事訴訟法第80條之1、第87條第1項分別定
    有明文。查代位分割遺產事件本質上並無訟爭性，乃由本院
    斟酌何種分割方案較能增進遺產之經濟效益，並兼顧兩造之
    利益，以決定適當之分割方法。本件原告代位債務人請求分
    割遺產，兩造實互蒙其利，如僅由敗訴之被告負擔，本院認
    為顯失公平，爰審酌上情及被代位人與被告之應繼分比例，
    認本件訴訟費用即第一審裁判費1,000元，應由兩造按如附
    表二所示比例分擔，始為公平，併此敘明。
六、據上論結，本件原告之訴為有理由。爰依民事訴訟法第436 
    條第2項、第385條第1項前段、第80條之1、第87條第1項，
    判決如主文。
中　　華　　民　　國　　109 　年　　11　　月　　18　　日
              　　臺灣臺南地方法院新市簡易庭
                        法  官  夏明宇
以上正本係照原本作成。
如不服本判決，應於送達後20日內，向本院提出上訴狀並表明上
訴理由，如於本判決宣示後送達前提起上訴者，應於判決送達後
20日內補提上訴理由書（須按他造當事人之人數附繕本）。
中　　華　　民　　國　　109 　年　　11　　月　　19　　日
                        書記官  徐毓羚　　
附表一：   編號 被繼承人洪慶鴻之遺產 權利範圍  1 臺南市○○區○○段000地號土地 8分之1 
　　
附表二：   編號 繼承人 應繼分比例/  訴訟費用負擔比例  1 洪林滿 4分之1 2 洪翎耕（由原告代位） 4分之1 3 洪崧祐 4分之1 4 洪鈴琪 4分之1